臺灣臺南地方法院刑事判決　　　　　　　 94年度訴字第991號
公　訴　人　臺灣臺南地方法院檢察署檢察官
被　　　告　乙○○
上列被告因偽證案件，經檢察官提起公訴（九十四年度偵字第四
三七九號），本院判決如下：
    主  文
乙○○無罪。
    理  由
一、公訴意旨略以：被告乙○○明知另案被告劉芳春係為常業詐
    欺取財集團收購金融機構存摺帳戶之人，其所收購帳戶係供
    常業詐欺犯罪洗錢所用，茲被告乙○○曾先後於民國九十二
    年九月間，在臺南縣鹽水鎮宅後里三十三號等處所，先後將
    其所有誠泰商業銀行帳戶（帳號000000000000）及鹽水郵局
    帳戶（帳號00000000000000），連同各該存摺、提款卡、印
    章及身分證影印本等文件資料，一併出賣予劉芳春，每本獲
    取新臺幣（下同）一千五百元，又劉芳春向其收購帳戶時，
    曾提及收購帳戶係用來「洗錢」一情，上開關於劉芳春收購
    帳戶係供犯罪洗錢之用，此一於案情有重要關係之事項，業
    經被告乙○○前於該署九十三年度營偵字第一一九四號案件
    在九十四年一月七日偵查中供後具結在卷。詎被告乙○○事
    後於本院九十四年度訴字第二五號劉芳春違反洗錢防制法等
    案件審理中，為圖規避劉芳春之責任，經本院於九十四年三
    月十日以證人身分傳喚其到庭作證時，就關於劉芳春收購帳
    戶是否係供作洗錢之用等案情有重要關係之事項，供前具結
    而為虛偽陳述：「劉芳春沒有說要洗錢！」，因認被告涉有
    刑法第一百六十八之偽證罪嫌云云。
二、公訴人認被告涉有偽證罪嫌，無非係以：
（一）被告前於該署九十三年度營偵字第一一九四號案件偵查中
      ，就劉芳春為何向其收購帳戶，具結證稱：「劉芳春當時
      說有人要洗錢」云云，嗣被告於本院九十四年度訴字第二
      五號劉芳春違反洗錢防制法等案件審理中，就關於另案被
      告劉芳春收購帳戶是否係供作洗錢之用，具結改稱：「劉
      芳春沒有說要洗錢」云云，堪認被告上開先後結證內容互
      有出入。
（二）又洗錢防制法第二條所定「洗錢」之法律上定義，除偵查
      犯罪或職司審判之公務機關人員，或可清楚掌握其意涵之
      外，就一般民眾而言，無從期待渠等可以明瞭「洗錢」之
      法律上含意，對於民眾而言，凡涉及不法取得財物而隱匿
      、掩飾或以其他方法加以取用者，概可泛稱為「洗錢」，
      而被告於偵查中證述「洗錢」一詞，當可認定其主觀上知
      悉劉芳春將持該存簿、帳戶等物，作為不法使用，然被告
      對於劉芳春收購其帳戶之存簿、印章時，是否向其提及該
      帳戶將供作「洗錢」之用等情，為上開相異之證述，此對
      於劉芳春所涉及之洗錢防制法案件，應否成立犯罪，顯係
      與案情有重要關係之事項等語，資為論據。
三、按犯罪事實應依證據認定之，無證據不得認定犯罪事實；不
    能證明被告犯罪者，應諭知無罪之判決，刑事訴訟法第一百
    五十四條第二項、第三百零一條第一項分別定有明文。又依
    刑法第一百六十八條規定證人依法作證時，必須對於案情有
    重要關係之事項，為虛偽之陳述，始負偽證罪之責。所謂於
    案情有重要關係之事項，係指該事項之有無，足以影響裁判
    之結果者而言。蓋證人就此種事項為虛偽之陳述，則有使裁
    判陷於錯誤之危險，故以之為偽證罪，而科以刑罰。苟其事
    項之有無，與裁判結果無關，僅因其陳述虛偽，而即對之科
    刑未免失之過酷，是以上開法條加此特別構成要件，以限定
    虛偽陳述之範圍，與其他立法例對於證人虛偽陳述之結果不
    設何等區別者，其立法精神自有不同（最高法院二十九年上
    字第二三四一號判例、九十四年度台上字第三四八四號判決
    意旨參照）。質言之，證人於法院審判時或於檢察官偵查時
    ，縱有虛偽陳述之情形，惟倘若其所為之虛偽陳述並不足以
    影響裁判之結果，此時因不符「於案情有重要關係之事項」
    之特別構成要件，即不能科以證人偽證刑責。
四、經查：
（一）被告於劉芳春違反洗錢防制法一案，在臺灣臺南地方法院
      檢察署九十三年度營偵字第一一九四號案件，於九十四年
      一月七日偵查中，供後具結證稱：「（問：你知道劉芳春
      買帳戶作何用途？）他（即劉芳春）告訴我有要洗錢，我
      不管他要做何用途，我當時缺錢用，所以才賣帳戶」云云
      ，嗣劉芳春經檢察官以違反洗錢防制法罪嫌提起公訴，被
      告在本院九十四年度訴字第二五號劉芳春違反洗錢防制法
      等案件，於九十四年三月十日審理中，供前具結證稱：「
      劉芳春沒有說要洗錢」云云，以上各情，業經本院依職權
      調取本院九十四年度訴字第二五號全案卷證資料查明屬實
      ，堪認被告先後所證關於劉芳春收購其帳戶是否係供作洗
      錢用途一節，確有虛偽陳述之情形。準此，本案次應審酌
      者，即為被告先後虛偽證述之內容，是否對於劉芳春違反
      洗錢防制法等一案，屬於案情有重要關係事項而為虛偽之
      陳述，而足以影響該案裁判之結果。
（二）本院九十四年度訴字第二五號判決，係以劉芳春構成刑法
      第三百三十九條第一項、第三十條第一項前段之幫助詐欺
      取財罪，而予論罪科刑，尚與公訴人起訴之幫助常業詐欺
      取財罪及洗錢防制法第九條第二項之罪嫌無涉一節，業據
      該判決書於理由二、述明：「核被告（即另案被告劉芳春
      ）所為，係犯刑法第三百三十九條條第一項、第三十條第
      一項前段之幫助詐欺取財罪。雖公訴人認利用該帳戶向陳
      素燕詐騙者，係某不詳常業詐欺取財集團，被告應構成幫
      助常業詐欺取財罪及洗錢防制法第九條第二項罪嫌等語。
      然依卷內資料，閱得前開廣告後被騙而匯入該帳戶之被害
      人僅有陳素燕一人，尚難認向陳素燕詐欺之自稱「高惠美
      」、「許志銘」等人亦有向陳素燕以外之人詐欺，在客觀
      上並無「反覆實施同種類行為」之事實表徵，應不構成常
      業犯。又觀諸卷內另一被害人楊振安被騙匯款之相關資料
      ，被害人楊振安所閱廣告傳單之標題為「中國信託個人工
      商貸款」（見臺灣基隆地方法院檢察署九十三年度偵字第
      三０九四號影印卷第四十頁），與被害人陳素燕所閱前開
      廣告（臺灣基隆地方法院檢察署九十三年度偵字第三０九
      四號影印卷第三二頁）之標題不同，且兩件廣告傳單上所
      留之電話號碼亦不相同，雖被害人陳素燕、楊振安均有將
      被騙款項匯入戶名范友騰、帳號000000000000號之誠泰銀
      行基隆分行帳戶，然該范友騰帳戶既係人頭帳戶，原本就
      可供不同之人使用，且陳素燕匯錢至該范友騰帳戶之時間
      為九十二年十二月底，楊振安匯錢至范友騰帳戶之時間則
      為九十二年十一月底、九十二年十二月初，此有陳素燕、
      楊振安匯款資料影本可稽（見臺灣基隆地方法院檢察署九
      十三年度偵字第三０九四號影印卷第二九、三九、四十頁
      ），是依現有卷證資料，尚不足以證明對陳素燕、楊振安
      行詐者係同一夥人，自難以卷內所附任何人均得委託刊登
      之前開廣告，即遽認係某一常業詐欺集團所為‧‧‧本件
      被告僅知友人「阿文」使用前開乙○○帳戶，可能作為詐
      欺之用，已如前述，然並無證據足證被告對於其提供之帳
      戶被作為常業詐欺之工具一節確有認識，尚難認被告有幫
      助他人常業詐欺之故意。故被告所涉犯之幫助犯刑法第三
      百三十九條第一項之罪，並非洗錢防制法第三條所謂之重
      大犯罪，則被告縱有掩飾或隱匿他人犯罪所得財物之行為
      ，亦不該當於洗錢防制法第九條第二項之洗錢罪，公訴人
      以前開法條起訴被告，容有誤會」等語，有該判決書一份
      在卷可稽，是以，本院九十四年度訴字第二五號判決，係
      該案審理庭綜合全卷事證，明確認定劉芳春之罪責，顯不
      該當於洗錢防制法第九條第二項之洗錢罪，而僅構成刑法
      第三百三十九條第一項、第三十條第一項前段之幫助詐欺
      取財罪，應無疑義。
（三）依前所述，被告前開先後所證關於劉芳春收購其帳戶是否
      係供作洗錢之用，固有虛偽陳述之情形，此姑不論被告是
      否理解洗錢防制法第二條「洗錢」之法律上定義，然本院
      九十四年度訴字第二五號判決，既明確認定劉芳春之罪責
      ，不該當於洗錢防制法第九條第二項之洗錢罪，亦即不論
      被告有無為上開虛偽陳述事項，均不影響劉芳春於該案中
      ，被法院以刑法第三百三十九條第一項、第三十條第一項
      前段規定而予論罪科刑之結果，揆諸前揭判例（決）意旨
      ，被告上開虛偽陳述事項之有無，既不足以影響裁判之結
      果，亦無使裁判陷於錯誤之危險，當不符偽證罪之「於案
      情有重要關係」之特別構成要件，自不成立偽證罪。
五、綜上所述，被告於劉芳春違反洗錢防制法等案件，先後於偵
    查、審理中，關於劉芳春收購其帳戶是否係供作洗錢之用，
    固有以證人身分虛偽陳述之情形，然因該虛偽陳述事項之有
    無，並不足以影響該案判決之結果，而非屬於案情有重要關
    係之事項，自與刑法偽證罪之構成要件不合。此外，本院於
    應依或得依職權調查證據之範圍內，復查無其他積極證據可
    資認定被告涉有前開偽證罪嫌，自屬不能證明被告犯罪，依
    法應諭知被告無罪。
六、被告經合法傳喚，無正當理由而未於審判期日到庭，本院認
    本件係應諭知無罪之案件，爰不待其陳述，逕為一造辯論之
    判決。
據上論斷，應依刑事訴訟法第三百零一條第一項、第三百零六條
，判決如主文。
本案經檢察官甲○○到庭執行職務。
中　　華　　民　　國　　94　　年　　11　　月　　4 　　日
　　　　　　　　　刑事第五庭    審判長法　官  鄧希賢
                                      法  官  包梅真
                                      法  官
以上正本證明與原本無異。
如不服本判決應於送達後10日內向本院提出上訴狀。
                                      書記官  陳怡吟
中　　華　　民　　國　　94　　年　　11　　月　　4 　　日
